最高法院刑事判決　　　　　　　　　　　　　　　九十三年度台上字第二六０二號
　　上　訴　人　甲○○
　　選任辯護人　呂福元律師
右上訴人因違反毒品危害防制條例案件，不服台灣高等法院中華民國九十三年二月二
十六日第二審更審判決（九十二年度上更(一)字第八五七號，起訴案號：台灣桃園地方
法院檢察署九十一年度偵字第一九三三七號），提起上訴，本院判決如左：
    主  文
原判決撤銷，發回台灣高等法院。
    理  由
本件原判決認定上訴人甲○○曾因肅清煙毒條例、違反麻醉藥品管理條例等案件，經
判處罪刑確定，並定應執行有期徒刑六年六月，執行至民國八十五年六月一日假釋，
假釋期間至八十九年七月十四日屆滿。上訴人於假釋中仍不知悔改，復基於意圖營利
之概括犯意，自八十七年九月底某日起至同年十月十三日上午六時許，利用電話聯絡
先行談妥方式，在桃園縣平鎮市○○○路二號證人董秀貞住處附近，以每次二公克即
半錢新台幣（下同）一萬三千元之價格，連續七次販賣第一級毒品海洛因予董秀貞，
從中牟利。迨八十七年十月十三日下午四時五十分許，董秀貞在上址住處為警查獲，
當場扣得其陸續向上訴人及其他不詳姓名者所購買，尚未用盡或轉售之海洛因（合計
淨重十四‧一二公克，包裝重二‧二０公克，平均純度十一‧五０％，純質淨重一‧
六二公克，董秀貞所涉販賣第一級毒品，業經另案判決有罪確定，該查扣之海洛因已
執行銷燬而不存在）。董秀貞在警方授意下，於同日下午四時五十五分許，以電話與
上訴人聯絡，佯稱欲再購買海洛因半錢，談妥後，上訴人即駕駛ＫＨ｜二四二六號自
用小客車至董秀貞住處附近擬進行交易，於同日下午五時四十分許，車抵桃園縣平鎮
市○○路時，為埋伏之警員攔檢查獲，並扣得其攜來備供販賣之海洛因（合計淨重一
０‧００公克，包裝重一‧七二公克，平均純度五一‧九三％，純質淨重五‧一九公
克）及其所有供聯絡毒品交易事宜之諾基亞牌手機二支，該次販賣行為始未得逞。因
而撤銷第一審之科刑判決，改判仍論處上訴人連續販賣第一級毒品罪刑（處無期徒刑
，褫奪公權終身）。固非無見。
惟查：(一)、科刑之判決書其宣示之主文，與所載之事實及理由必須互相適合，否則即
屬理由矛盾，其判決當然違背法令。原判決事實及理由均認扣案上訴人擬販賣予董秀
貞之海洛因合計淨重一０‧００公克，「包裝重一‧七二公克」，平均純度五一‧九
三％，「純質淨重五‧一九公克」，依毒品危害防制條例第十八條第一項規定宣告沒
收（原判決第二至三頁、第五、七、九頁）。惟主文諭知沒收之海洛因為「純質淨重
一‧七二公克」，「外包裝重二‧０二公克」，與其事實及理由之記載不相符合，顯
有判決理由矛盾之違法。(二)、持有第一級毒品者，即屬犯罪行為，依毒品危害防制條
例第十一條第一項規定，應予處罰。惟倘係意圖營利販入毒品而持有或意圖施用而持
有，即祇構成販賣或施用毒品罪，持有之低度行為為販賣或施用之高度行為所吸收，
不另論以持有毒品罪。依卷內證據資料顯示，上訴人本身因施用毒品，經台灣桃園地
方法院裁定強制戒治（原審更(一)卷第二十六頁），而原判決事實欄既未認定上訴人係
意圖營利販入扣案之海洛因，則上訴人持有扣案海洛因與其販賣行為間之法律關係為
何？即有未明。原判決未為必要之論述，有判決理由不備之違誤。(三)、刑事審判之量
刑，在於實現刑罰權之分配的正義，故法院對有罪之被告科刑，應符合罪刑相當原則
，使罰當其罪，以契合人民之法律感情，此所以刑法第五十七條明定科刑時應審酌一
切情狀，尤應注意該條所列各款情形，以為科刑輕重之標準。由被告提起第二審上訴
，如第二審認定之犯罪事實較第一審認定者輕微，除非第一審判決量刑顯然過輕，二
審如仍量處相同之刑罰，又未說明其理由，即難謂與罪刑相當原則之旨意無悖。本件
第一審認上訴人連續販賣海洛因二十次予董秀貞，販賣所得二十六萬元，依毒品危害
防制條例第四條第一項判處無期徒刑，褫奪公權終身，原審則認上訴人祇販賣七次，
販毒所得九萬一千元，情節顯已較輕微，卻仍判處無期徒刑，而未特別說明其理由，
亦屬判決理由不備，且不符罪刑相當之原則。(四)、原判決認上訴人最後一次於八十七
年十月十三日上午六時許販賣海洛因予董秀貞，在董秀貞住處查扣之海洛因平均純度
為十一‧五０％，然上訴人於同日下午五時許預備賣給董秀貞之扣案海洛因，其平均
純度則為五一‧九三％，何以二者之純度相差如此懸殊？究竟實情如何？因與上訴人
之犯罪成立與否有關，自有調查之必要性。原審未予調查，即行判決，有調查職責未
盡之違法。以上，或係上訴意旨所指摘，或為本院得依職權調查之事項，應認原判決
仍有撤銷發回更審之原因。原判決不另諭知無罪部分，基於審判不可分原則，應併予
發回。
據上論結，應依刑事訴訟法第三百九十七條、第四百零一條，判決如主文。
中　　　華　　　民　　　國　　九十三　　年　　　五　　　月　　 十九 　　日
                              最高法院刑事第十一庭
                                  審判長法官  張　淳　淙
                                        法官  謝　俊　雄
                                        法官  蘇　振　堂
                                        法官  張　春　福
                                        法官  呂　丹　玉
      右正本證明與原本無異
                                              書  記  官
中　　　華　　　民　　　國　　九十三　　年　　　五　　　月　　三十一　　日
                                                                        Ｅ
